【裁判字號】    89,國,2
【裁判日期】    900813
【裁判案由】    國家賠償
【裁判全文】
臺灣彰化地方法院民事判決  八十九年度國字第二號
    原      告  丙○○○      .
    被      告  臺灣彰化地方法院
    法定代理人  甲○○
    訴訟代理人  乙○○
右當事人間請求國家賠償事件，本院判決如左：
    主      文
原告之訴駁回。
訴訟費用由原告負擔。
    事      實
甲、原告方面：
壹、聲明：
一、被告應給付原告新臺幣（下同）一百五十萬元，及自起訴狀繕本送達被告翌日（
    即民國八十九年六月二十七日）起至清償日止，按年息百分之五計算之利息。
二、被告應自民國八十九年五月十日（原告起訴日）起至清償日止，按月給付原告十
    萬元，及按年息百分之五計算之利息。
三、訴訟費用由被告負擔。
貳、陳述：
一、坐落彰化縣彰化市○○段七二二、四一七之一、七二○地號土地雖然是他人所有
    ，並非原告所有，惟坐落彰化縣彰化市○○段七二二、四一七之一、七二○地號
    土地上的鐵皮鋼造一樓房屋（即原坐落於如附圖一所示Ａ、Ｂ、Ｃ部分土地上的
    建物），及附屬於建物上之廣告看板七組均係原告所有，前開建物是違章建築並
    未辦理保存登記。前揭建物是原告所有，於構造上及使用上已具備獨立性，即為
    獨立之建築物，並未列入拍賣公告之範圍，亦非拍賣抵押物標的效力範圍所及，
    不應該被點交。被告民事執行處之公務員於八十八年十二月十三日點交坐落彰化
    縣彰化市○○段七二二地號土地及地上建物給買受人白錫祥，但被告民事執行處
    之人員未要求彰化地政事務所測量人員蔡祺祿重新鑑界，因彰化地政事務所測量
    人員蔡祺祿指界錯誤，將七二二地號土地上南邊增建之建物（註：強制執行時編
    為臨時建號五三０號，即如附圖二所示地面層九．七平方公尺部分之建物），誤
    指界為係坐落於如附圖一所示Ａ、Ｂ、Ｃ部分土地上的建物，被告民事執行處之
    公務員因此違誤將原坐落於如附圖一所示Ａ、Ｂ、Ｃ部分土地上的建物一併點交
    給買受人白錫祥，法院點交之後白錫祥陸續將原坐落於如附圖一所示Ａ、Ｂ、Ｃ
    部分土地上的建物及廣告看板拆除，約一直到八十八年十二月二十四日拆除完畢
    。被告機關之執行人員於執行職務行使公權力時，將不應為強制執行之標的物認
    定為執行之標的物，而強制執行點交原告之占有權利標的物，致侵害到原告之地
    上占有權利。原告認為被告所屬之執行法官及書記官有失職之處，因執行有誤而
    逾越執行標的範圍，致原告占有之事實受到侵奪及妨害，另系爭土地上原告所有
    之建物、廣告招牌及其他設備為原告之「所有物」，因被告機關之執行人員執行
    公權力時有不法行為，致原告之「所有物」被拍定人白錫祥全部拆除毀損，而妨
    害、侵奪原告之占有事實。系爭土地上之所有物等，均非執行標的之抵押權效力
    所及範圍，被告機關之執行人員於查封時亦未對系爭土地上之所有物作鑑定及另
    行估價，自非執行點交之範圍，亦不得執行。且系爭標的物上之所有物為原告於
    占有關係存續當中所增建、整修、設置，具事實管領力，於系爭土地上行使權利
    、使用收益，則原告之所有物受到拍定人白錫祥毀損拆除，與被告機關之執行人
    員因執行公權力時之不法行為有直接的因果關係，因此原告自得依據國家賠償法
    第二條第二項請求賠償。
二、原告訴之聲明第一項請求被告賠償一百五十萬元，是包含下列的費用：廣告看版
    七組二十八萬元、鐵皮鋼造建物三十三萬元、大型落地鋁門及鋁窗五萬元、電動
    鐵捲門一組五萬元、電路及照明設備五萬元、地磚及混泥土地面六萬元、生財設
    備損失八萬元、自八十八年十二月十三日起至八十九年五月十日（原告起訴日）
    止計六個月之用益物權損失六十萬元。
三、原告訴之聲明第二項請求被告應按月給付原告十萬元，是包含下列的費用：原告
    在系爭土地上被拆掉的建物，原來有廣告招牌可以營業，每月用益物權估算為十
    萬元。原告為美元電器行之負責人，自從系爭標的物於八十八年十二月十三日為
    被告執行人員執行時，違誤點交於買受人白錫祥以後，美元電器行無法再於該處
    所繼續營業，美元電器行的信用、名譽極度受損，遷離之後生意一落千丈，舊雨
    新知均誤認美元電器行倒債而沒有繼續營業，也因買受人白錫祥將建物及廣告看
    版全部毀損，無法於該系爭標的物上公告遷移啟事，當然「用益物權」使用及收
    益有受到損害，被告自應負國家賠償的責任。又依原告提出之美元電器行銷售額
    與稅額申報書記載，美元電器行八十九年一月至四月份的銷售額與八十八年一月
    至四月份的銷售額相差一百零二萬七千八百八十八元，故原告請求「用益物權」
    使用及收益之損害賠償，以每月十萬元計算，實有相當之憑證。
四、原告自七十七年二月九日與陳明元結婚，並與夫陳明元之父親陳火爐及母親陳林
    金花及夫弟陳明傑共同居住於彰化市○○路一八五號（即執行標的所在），故延
    續占有系爭標的並搭建建物及廣告招牌行使之權利，仍應受占有之保護。另陳錫
    煌雖然於八十五年九月三十日繼為戶長，但陳錫煌與陳明輝早於七十七年二月四
    日前已搬離彰化市○○路一八五號住所，至中正路合夥經營設立弘泰電器有限公
    司，以陳錫煌之妻白文卿為負責人，又陳錫煌為皇仁電器行之負責人，非皇仁電
    器有限公司之負責人，營業住所於彰化市○○路二三三號，非華山路一八五號，
    執行標的自始由原告與原告之夫陳明元共同經營皇仁電器有限公司，原先雖由陳
    明元之父親陳火爐出資，但陳明元之父母親約於八十一年至八十二年間將經營權
    讓與原告之夫陳明元，陳明元再於八十七年間將占有的權利轉讓給原告，原告即
    由原先之輔助占有轉移為直接占有事實，具管領力、使用收益，所以系爭土地上
    之所有物，陳錫煌無任何權利共同使用權，後因皇仁電器有限公司解散登記，轉
    由原告獨資經營美元電器行。故原告自八十七年間起有占有之事實，系爭土地上
    之所有物，應不受抵押權效力所及，為獨立之經濟價值，可獨立出入，獨立行使
    權利及使用收益。
五、美元電器行由原告負責經營，申請營業住址係於彰化市○○路十一號，實際營業
    所在係於系爭標的物坐落處（即彰化市○○路一八五號），八十八年十二月十三
    日之後變更營業所在為彰化市○○街八十九巷一號，被告抗辯：原告所提出之營
    利事業所得申報書，其營業地址分別在彰化市○○路十一號及彰化市○○街八九
    巷一號，前揭所有物非原告所有等語。惟依據通例習慣，營業所在與營利事業登
    記所在地，並非一定為營業買賣交易地所在，統一編號為營業人之營利事業登記
    之代號，申報營利事業所得，得依統一編號登記營業所在申報營利所得，被告不
    以原告所提出之證據（進貨單據等交易憑證）之營業通訊交易之所在，來肯定原
    告之舉證，顯意圖誤導原告主張之事實。
六、動產因附合而為不動產之重要成分者，不動產所有人取得動產所有權，民法第八
    百十一條定有明文。但土地上之建築物如得獨立存在而可達經濟上使用之目的者
    ，即為獨立之不動產，並無附合而為他人建築物之重要成分之可言（參照最高法
    院八十五年度台上字第二五七七號判決）。所以原告主張系爭土地上之所有物，
    與執行名義僅記載某地號上房屋之範圍部分不同，跨越別地號上之房屋部分，雖
    與執行名義所載之房屋，外觀上視為一體使用，亦不得執行。就我國法律言，土
    地及土地上定著物係個別獨立之不動產，以土地設定抵押權，其效力原則上不能
    及於土地上之建物，系爭土地上之所有物，亦非抵押權效力所及範圍，焉能因被
    告機關之執行人員濫行公權力而不負執行不當之責任，而將系爭土地上之所有物
    主張均與原建物因附合而由原建物所有人取得所有權，故被告之抗辯難認為有理
    由。
七、彰化地政事務所測量人員蔡祺祿為被告機關之公務員執行公權力時之行政助手，
    雖非被告機關受委託行使公權力之個人或團體，但因被告機關之公務員對行政助
    手之選任及指揮監督有欠缺，未盡其應盡之注意義務，致原告因行政助手之行為
    受有損害時，被告自應負國家賠償之責任。
八、證人陳錫煌、白錫祥與原告雖有親屬關係，但原執行標的之原抵押權原由，原告
    與證人陳錫煌、白錫祥有訟爭上之利害關係，證人陳錫煌、白錫祥之證詞自非可
    採。
參、證據：提出協議不成立證明書影本一件、建物測量成果圖影本一件、地籍圖謄本
    一件、本院民事執行處通知影本一件、執行命令影本一件、土地登記謄本三件、
    建物登記謄本一件、電費終止代繳通知單影本二件、民事聲明異議狀影本一件、
    美元電器行營利事業所得結算申報書影本二件、美元電器行銷售額與稅額申報書
    影本八件、土地價格鑑定書影本一件、建物價格鑑定書影本一件、彰化市公所函
    影本一件、本院八十九年度自字第六八號刑事判決影本一件、刑事上訴狀影本一
    件、臺灣高等法院臺中分院八十九年度上訴字第二０八七號刑事判決影本一件、
    經濟部公司執照影本一件、彰化縣政府營利事業登記證影本一件、統一發票影本
    十四件、估價單影本三件、證明書影本三件、送貨單影本六件、客戶收貨簽收單
    影本五件、出貨單影本八件及相片十二張為證，並聲請履勘現場，暨聲請訊問證
    人蔡奇祿、陳明元、鄭琦壬、白錫祥。
乙、被告方面：
壹、聲明：
一、原告之訴駁回。
二、訴訟費用由原告負擔。
貳、陳述：
一、按公務員於執行職務行使公權力時，因故意或過失不法侵害人民自由或權利者，
    國家應負損害賠償責任，國家賠償法第二條第二項前段定有明文。故國家賠償責
    任成立要件，須具備：(一)行為人須為公務員；(二)須行為係執行職務行使公權力之
    行為；(三)須行為係屬不法；(四)須人民之自由或權利受到侵害；(五)須有損害發生；
    (六)不法之行為與損害之發生須有相當因果關係；(七)須行為人有故意或過失等要件
    始足當之要件，此有臺灣高等法院八十七年度上國字第十九號裁判可資參照。
二、本件原告並無任何權利受到侵害：
  (一)本件原告主張其占有之事實受到侵害，並進而主張國家賠償並無理由。按「國家
    損害賠償，除依本法規定外，適用民法規定。」國家賠償法第五條定有明文；而
    民法第一百八十四條規定：「因故意或過失，不法侵害他人之權利者，負損害賠
    償責任。故意以背於善良風俗之方法，加損害於他人者亦同。違反保護他人之法
    律，致生損害於他人者，負賠償責任。但能證明其行為無過失者，不在此限。」
    依學者通說，此所指之權利並不包含占有，因為占有只是對於物的事實管領力，
    係一種事實，並非權利。尤其惡意占有人，依民法第九百五十二條之反面解釋，
    惡意占有人並不得對於占有物加以使用收益；因此，在財貨歸屬上，惡意占有人
    對於占有物，並無使用收益之權能，所以原則上應不得就不歸屬其享有的權益，
    請求損害賠償（參考王澤鑑著，民法物權第二冊，占有，一九九五年五月，三民
    書局，頁一九六、二六二、三十七）。而所謂善意占有係指物信為有占有的權利
    且無懷疑而占有；若明知無占有的權利或對於有無占有權利有懷疑而仍占有者，
    均屬惡意占有。本件原告於八十九年六月十九日法院訊問時自承：「彰化市○○
    段四一七之一、七二０地號土地是他人所有不是原告所有」，揆諸前揭說明，其
    對於系爭地既屬惡意占有人，且其占有並無任何正當權利為基礎，因此其就本件
    系爭地本無使用收益之權限，因此其亦無任何權利受到侵害。
  (二)原告主張其所有之廣告看板七組、建物（鐵皮、鋼造）、大型落地鋁門及鋁窗、
    電動鐵捲門、電路及照明設備、地磚及混泥土地面、生財設備等物（原告八十九
    年五月二十六日補充及聲請狀），受到侵害亦無理由。
    1.原告主張前揭物品為其所有，但證人陳錫煌於九十年三月九日審理時證稱：「
      原告庭呈編號Ａ所示１部份為我於六十八年間蓋的，而招牌也是我在經營時我
      找廠商來搭建的，於拍賣前我們家庭內任何一份子均有使用權，原告並沒有單
      獨的使用權及其他權利，我們兄弟並沒有同意給原告使用，也沒有同意出租給
      皇仁電器有限公司」。
    2.原告八十九年五月二十六日及九十年四月二日補充狀所提之戶籍謄本、電費繳
      費通知、照片、白文卿在彰化市○○路○段六五二號開設弘泰電器行等證據與
      此並無必然關係，不足以證明前揭物品為原告所有。
    3.原告於八十九年六月二十一日補充狀所提之營利事業所得申報書，其營業地址
      分別在彰化市○○路十一號及彰化市○○路八十九巷一號，此不但不能證明前
      揭物品為原告所有，反足以證明原告自八十七年起至八十九年間未在系爭地點
      營業。
    4.依原告於九十年四月二日所提補充狀證三之照片，適足以證明陳錫煌於七十四
      年間在同地點經營電器行，從而，陳錫煌前揭證詞應屬可採。
    5.原告所提之潘正忠等人具結書、聯合廣告黑板社估價單等為私文書，依民事訴
      訟法第三五七條本文之規定，其是否為真實仍有待查明。
  (三)按，動產因附合而為不動產之重要成分者，不動產所有人，取得動產所有權，民
    法第八百十一條定有明文。依卷附之照片及現場勘驗筆錄，明顯可見原告所主張
    之前揭物品是在原告先生陳明元之母陳林金花所有七二二地號土地之原有建物外
    另行增建的；比較證人陳錫煌於九十年三月九日現場勘驗時所呈之照片後，可見
    該增建部分與原有建築物間並無任何可資區別之標識存在，兩者係使用同一出入
    門戶、使用相同門牌號碼，於客觀上不具有獨立交易與獨立使用之特性，而係與
    原建物作為一體使用，該增建物因不具構造上及使用上之獨立性，自不得獨立為
    物權之客體，原有建築物所有權範圍因而擴張，以原有建築物為擔保之抵押權範
    圍亦因而擴張。因此，執行機關就此本應予以執行（參最高法院五十六年台上字
    第二三四六號判例、最高法院八十五年台上字第八０七號判決、鍾慧芳著，民事
    強制執行案件實務處理解析，司法周刊社，頁二五六至二五七）。因此原告於八
    十九年五月二十九日補充狀所請求之廣告看板七組建物大型落地鋁門及鋁
    窗電動鐵捲門電路及照明設備生財設備等物，均與原建物因附合而由原建
    物所有人取得所有權。而地磚及混泥土地面亦與白錫祥、許世清、王桂芬、黃
    富美等四人共有之系爭彰化市○○段四一七之一、七二０地號土地相互結合。綜
    上所陳，原告所請求之物若經分離必會毀損或變更其性質，因此屬於原建物以及
    土地之重要成分。因此縱使前揭物為原告出資興建（其實仍有疑義，詳前述），
    但亦因附合於七二二地號土地上之建物及白錫祥等四人所共有之不動產，而成為
    該不動產之重要成分，原告已無單獨所有權之存在，由此益發可證原告之主張並
    無理由。
  (四)退步言之，即便鈞院認為原告所訴請賠償之前揭廣告看板、電動鐵捲門、電路及
    照明設備、生財設備等物非屬原七二二建物之重要成分。惟七二二地號土地上之
    建物原為陳林金花所有，七十四年九月二十五日由陳林金花、陳錫煌（原告先生
    陳明元之兄）、陳火爐（原告先生陳明元之父）等人共同因債務關係，設定抵押
    權與東元電機股份有限公司（參原告九十年四月二日補充狀證三），八十六年二
    月七日陳林金花去世後，該所有權由陳明元、陳錫煌等人繼承共有；於八十八年
    十月二十七日因債權人東元電機股份有限公司聲請拍賣強制執行，由白錫祥買受
    取得權利（參卷附之彰院鵬執丁八十六執字第七六七四號執行命令）。而原告亦
    自承其「自七十七年二月九日與陳明元結婚，並與夫之父陳火爐及母陳林金花及
    夫弟陳明傑共同居住於彰化市○○路一八五號（即執行標的所在）故延續占有系
    爭標的並搭建建物及廣告招牌。」（原告九十年四月二日補充狀）。由此可見該
    建物、落地窗及招牌等物，係因多年來陳火爐及陳林金花家族在該處經營電器行
    ，所共同另行增建，因此其與七二二地號土地之建物同屬一人所有。而參考原告
    及證人陳錫煌所提之照片，可見增建部分之目的在於展示、擺設以及銷售電器，
    此係幫助原有建築物之效用。況該增建部分，並無獨立之出入門戶，足見該增建
    部分，並無獨立之經濟價值，僅居於輔助於系爭建物使用之地位，此外交易上無
    特別習慣，因此屬於七二二地號土地上建物之從物。依民法第八百六十二條第一
    項之規定，亦為抵押權之效力所及，故本件原告就系爭增建部分亦無任何權利可
    資主張。
  (五)況且證人白錫祥於九十年三月九日訊問時亦稱：「當天原告及她先生陳明元有說
    （如附圖所示）Ａ、Ｂ、Ｃ內放置之東西均不要」；前揭執行法院點交筆錄亦載
    明：「而債務人稱要自己搬離，並稱屋內物品願放棄，無異議」，而「物權，除
    法律另有規定外，因拋棄而消滅」，民法第七百六十四條定有明文。因此原告就
    本件系爭物亦無所有權。
三、本件被告機關之公務員執行職務行使公權力時，並無故意或過失：
    按關於不動產之執行方法，於實際執行時，如遇有爭議，依學者所見，亦僅係要
    求執行機關「宜請地政或戶政機關人員實地鑑定」而已（參考郭毓洲著，強制執
    行法實務問題研究，司法周刊社，頁八十四）。此係因對於測量成果圖、地籍圖
    等之判讀，地政機關知之甚詳且具有專業性所致。經查，本件強制執行案件，被
    告於八十八年十二月十三日執行點交時，因原告有所質疑，被告機關執行點交人
    員於是便請彰化地政事務所測量人員到現場（同時還要求必須是原先繪製測量成
    果圖之人員蔡祺祿到場），執行書記官拿測量成果圖請蔡祺祿重新確認建號五三
    ０所在何處，經蔡祺祿稱拍賣公告建號五三０的建物即為原告所爭執之處後，法
    官方點交予買受人白錫祥。此觀證人蔡祺祿稱：「書記官就拿測量成果圖問我建
    號五三０建物是否為這裡，我就說是。」「（法官問：執行處測量成果圖是否你
    來測量繪製？）是的，即我於八十六年十二月十一日所測量繪製的測量成果圖。
    」；證人鄭琦壬證稱：「後來約十分鐘後白錫祥即載蔡祺祿到場，法官就拿測量
    成果圖問蔡祺祿建號五三０號九點七平方公尺建物係在前面或後面，蔡祺祿依測
    量成果圖對照後即指五三０建號建物增建部分即是七二二地號建物前面，當時蔡
    祺祿指稱五三０建號增建的建物即為原告今天庭呈照片編號Ａ所示１部分的建物
    ，所以當天執行法官即將此部份的建物點交給拍定人白錫祥，原告今天庭呈照片
    Ａ所示１部分北邊的物品及招牌並不在法院點交的範圍，當天因法官是認為原告
    今天庭呈照片Ａ所示１部分就是建號五三０建號九點七平方公尺的部分，所以才
    點交。」，況且四一七之一、七二０兩筆地號土地與建號五三０號建物均與七二
    二地號土地相鄰、面積亦相當、門牌號碼同是彰化市○○路一八五號、且同為鋼
    造加造建物，因此被告機關執行點交人員在原先測量人員再次確認之下，方點交
    予買受人，足見其對於職務上之行為已盡善良管理人之注意義務，並無應注意、
    能注意、而不注意之情事。因此，被告機關之執行公務並無故意或過失可言，揆
    諸前揭判決意旨，原告據此聲請國家賠償應無理由。
四、本件被告機關之公務員執行職務行使公權力時，並無不法：
    按公務員之執行職務通常可受合法性之推定，人民主張該執行職務之行為有不法
    性時，應負舉證責任（參考李惠宗著，憲法要義，敦煌書局，頁二五五至二五六
    ）。原告雖稱被告機關所屬公務員「顯怠於行使，關於辦理強制執行事件應注意
    事項第七七條之一之調查職權及第八十條部分之（一）至（四）項之規定及第八
    十一條部分之（二）至（五）項之規定」，惟查本件被告機關於點交當日執行法
    官及相關人員均親到現場，當原告及陳明元有所質疑時，亦先等待地政機關之專
    業人員到場再行確認後方點交，此實難謂被告機關未盡調查職權。
五、按國家賠償法第二條規定，因公務員執行職務行使公權力不法侵害人民自由權利
    而生之國家賠償責任，係採國家代位責任理論，即由國家取代公務員個人之賠償
    義務主體地位而直接向被害人賠償。既然國家賠償責任係在代位公務員個人賠償
    責任，自應以公務員個人依法應對被害人負有損害賠償責任為前提，而規範公務
    員個人損害賠償責任之民法第一百八十六條規定：「公務員因故意違背對於第三
    人應執行之職務，致第三人之權利受損害者，負賠償責任。其因過失者，以被害
    人不能依他項方法受賠償時為限，負其賠償責任。前項情形，如被害人得依法律
    上之救濟方法除去其損害，而因故意或過失不為之者，公務員不負責任。」，換
    言之，如果公務員個人依該法條之規定並不負賠償，公務員個人既不須負賠償責
    任，則國家即無須代位之可言，因而亦不負責任。就執行機關之職務而言，執行
    機關既非以審判確認當事人間之實體法上權利歸屬為其職責，自無強求執行機關
    就該項查報之財產歸屬為實體上嚴密裁判之理。執行機關如就該項查報之財產歸
    屬為某程度之調查時，不能不謂已盡職責。萬一該項查報之財產竟為第三人所有
    之財產，而又無法律上之義務忍受法院之強制執行時，第三人自應依強制執行法
    第十五條規定提起第三人異議之訴，以救濟其權利（請參陳榮宗著，強制執行法
    ，三民書局，頁六一）。且強制執行程序開始後，除法律另有規定外，不停止執
    行（強制執行法第十八條第一項），而強制執行法第十二條之異議並無停止強制
    執行程序之效力。本件原告依其所主張者，本應另以第三人異議之訴的方法請求
    救濟，其因故意或過失不為，依前揭說明，被告機關所屬之公務員本身即不負任
    何責任，從而，被告機關更無代位責任可言。
六、縱使原告受有損失，亦與被告之行使公權力行為無因果關係：
    按公務員執行職務行使公權力時，因故意或過失不法侵害人民自由或權利者，國
    家應負損害賠償責任。公務員怠於執行職務，致人民自由或權利遭受損害者亦同
    ，國家賠償法第二條第二項定有明文。是公務員須於執行職務行使公權力時，有
    故意或過失侵害人民權利之行為，或怠於執行職務之不作為，致人民之自由權利
    受有損害，且該故意過失之行為或怠於執行職務之不作為，與人民受損害之結果
    間，有相當之因果關係，方合於國家賠償請求之要件，此有台灣高等法院八十四
    年上國字第二十六號判決可資參照。經查，證人鄭琦壬於九十年三月九日審理時
    證稱：「蔡祺祿依測量成果圖對照後即指五三０建號建物增建部分即是七二二地
    號建物前面，當時蔡祺祿指稱五三０建號增建的建物即為原告今天庭呈照片編號
    Ａ所示１部分的建物，所以當天執行法官即將此部份的建物點交給拍定人白錫祥
    ，原告今天庭呈照片Ａ所示１部分北邊的物品及招牌並不在法院點交的範圍。」
    ，此並為原告所不爭執（參見前揭筆錄，鈞院詢問原告對證人所言有何意見，原
    告答稱「對證人鄭琦壬所言沒有意見」），因此原告所訴請賠償之標的物根本不
    在法院點交範圍之內，則縱使受有損害，亦與被告無涉。況退萬步言，縱使原告
    對於系爭增建物有權利可資主張，但其所受之損害係因買受人白錫祥將之出租於
    林陳錫英，而後林陳錫英將之除去，此亦與被告機關所屬公務員之行為無因果關
    係。
七、附須補充者，原告八十九年十二月十五日補正事實理由一狀認本件彰化地政事務
    所鑑界人員及警察，係受被告機關委託行使公權力乙節實有誤會。按國家賠償法
    第四條規定受委託行使公權力之團體，須係受國家機關之委託或授權，以自己名
    義，獨立行使公權力，而完成一定之國家任務者。其認定之標準為國家是否將公
    權力交由私人行使。本件被告機關函請彰化地政事務所地政人員提供建物測量成
    果圖以及到場從新測量指界，並非委託行使公權力（參考陳敏著，行政法總論，
    八十八年十二月二版，頁九九五以下﹔廖義男著，國家賠償法，八十五年四月增
    訂版，頁二十六以下，尤其頁二十七註二十二）。
八、綜上所陳，原告之主張均無理由，本件原告起訴要求被告賠償，為無理由，請鈞
    院予以判決駁回。
參、證據：提出王澤鑑著，民法物權第二冊，占有，一九九五年五月，三民書局，頁
    一九六、二六二、三十七；最高法院五十六年台上字第二三四六號判例；最高法
    院八十五年台上字第八０七號判決；鍾慧芳著，民事強制執行案件實務處理解析
    ，司法周刊社，頁二五六至二五七；郭毓洲著，強制執行法實務問題研究，司法
    周刊社，頁八十四；李惠宗著，憲法要義，敦煌書局，頁二五五至二五六；陳榮
    宗著，強制執行法，三民書局，頁六一；陳敏著，行政法總論，八十八年十二月
    二版，頁九九五；廖義男著，國家賠償法，八十五年四月增訂版，頁二十六；並
    聲請訊問證人蔡奇祿、鄭琦壬。
丙、本院依職權調閱本院八十六年度執字第七六七四號執行卷及八十九年度賠字第二
    號請求國家賠償卷，暨依職權訊問證人陳錫煌。
    理      由
一、本件原告起訴主張：坐落彰化縣彰化市○○段七二二、四一七之一、七二○地號
    土地上之鐵皮鋼造一樓房屋（即原坐落於如附圖一所示Ａ、Ｂ、Ｃ部分土地上之
    建物），及附屬於建物上之廣告看板七組均係原告所有，並未列入拍賣公告之範
    圍，亦非拍賣抵押物標的效力範圍所及，不應該被點交，被告民事執行處之人員
    因彰化地政事務所測量人員蔡祺祿指界錯誤，將七二二地號土地上南邊增建之建
    物（註：強制執行時編為臨時建號五三０號，即如附圖二所示地面層九．七平方
    公尺部分之建物），誤指界為係坐落於如附圖一所示Ａ、Ｂ、Ｃ部分土地上之建
    物，被告民事執行處之公務員於八十八年十二月十三日因此違誤將原坐落於如附
    圖一所示Ａ、Ｂ、Ｃ部分土地上之建物及廣告看板一併點交給買受人白錫祥，法
    院點交之後白錫祥陸續將原坐落於如附圖一所示Ａ、Ｂ、Ｃ部分土地上的建物及
    廣告看板拆除，致侵害到原告之地上占有權利，爰依據國家賠償法及民法侵權行
    為之規定，請求被告賠償原告所受之損害等語。被告則以：原告並無任何權利受
    到侵害，被告機關之公務員執行職務行使公權力時，並無故意或過失，縱使原告
    受有損失，亦與被告之行使公權力行為無因果關係，原告請求損害賠償為無理由
    等語，資為抗辯。
二、本件原告於八十九年四月十七日向被告請求國家賠償，經協議未能成立等事實，
    為兩造所不爭執，並有原告提出之協議不成立證明書影本一件為證，復經本院調
    閱本院八十九年度賠字第二號請求國家賠償卷核閱屬實，此部分固堪信為真實。
    惟依國家賠償法第二條第二項規定請求損害賠償者，須以公務員於執行職務行使
    公權力時，因故意或過失不法侵害人民自由或權利者為必要，原告稱係因被告機
    關之公務人員執行公權力過失不法侵害原告之權利所致乙節，既為被告所否認，
    則原告自應就其主張之此部分事實負舉證之責。
三、經查，坐落彰化縣彰化市○○段七二二地號土地及地上建物（建號四０一號，門
    牌號碼為彰化市○○路一八五號），原均登記為陳林金花所有，於八十六年八月
    一日辦理夫妻聯合財產更名登記為陳火爐所有，並由林陳錫英、陳錫煌、陳錫銘
    、陳明輝、陳明元、陳明傑因繼承取得而公同共有，又陳林金花為擔保皇仁電器
    行（負責人為陳錫煌）之債務，於七十四年間提供前揭土地及地上建物共同設定
    抵押權予東元電機股份有限公司，於八十六年間經債權人東元電機股份有限公司
    聲請就上開土地及地上建物查封拍賣抵押物，被告民事執行處人員於八十六年十
    一月二十一日查封時，債務人陳明元（即原告之夫）在場陳稱該不動產係共有，
    由陳明元開設皇仁電器有限公司，並無租賃契約，有增建（陳明元拒絕簽名），
    又經被告民事執行處法官命彰化地政事務所派員測量後，前揭七二二地號土地南
    邊（即屋後）有增建如附圖二所示地面層之鋼架造建物（面積為九．七平方公尺
    ），前揭七二二地號土地上建號四０一號之地上建物第四層有增建如附圖二所示
    第四層之鋼架造建物（面積為七０．六八平方公尺，第二層、第三層均無增建）
    ，前揭增建之地面層建物及第四層建物均未辦理建築物所有權第一次登記，於強
    制執行時經編定臨時建號為五三０號，嗣經被告民事執行處公告拍賣上開七二二
    地號土地及地上建物（含建號四０一號建物及前揭臨時建號為五三０號之增建建
    物），於八十八年四月二十一日由拍定人白錫祥以八百六十萬二千元得標（原告
    亦有參與競標，但未得標），被告民事執行處並於同年五月十三日核發不動產權
    利移轉證書予拍定人白錫祥，拍定人白錫祥於八十八年六月七日辦理登記等事實
    ，為兩造所不爭執，並有土地登記謄本、建物登記謄本、如附圖二所示之彰化縣
    彰化地政事務所八十六年十二月十一日建物測量成果圖各一件在卷為證，並經本
    院調閱八十六年度執字第七六七四號執行卷宗核閱屬實，原告主張原坐落於如附
    圖一所示Ａ、Ｂ、Ｃ部分土地上之鋼架造建物並未列入拍賣公告鑑價之範圍，固
    堪信為真實。
四、次查，如附圖一所示Ａ、Ｂ、Ｃ部分土地上原來有一樓鋼架造建物，如附圖一所
    示Ａ、Ｂ、Ｃ部分之土地分別坐落於彰化縣彰化市○○段七二二、七二０、四一
    七之一地號土地上（面積分別為七．０六平方公尺、五．九七平方公尺、一０．
    四六平方公尺），八十八年十二月十三日被告民事執行處人員進行強制點交時，
    經彰化地政事務所測量員蔡祺祿到場後，由測量員蔡祺祿以目視指界，認為原坐
    落於如附圖一所示Ａ、Ｂ、Ｃ部分土地上之建物即是如附圖二所示地面層面積九
    ．七平方公尺之增建建物，被告民事執行處人員因此據以將坐落於如附圖一所示
    Ａ、Ｂ、Ｃ部分土地上之鋼架造建物一併強制點交予買受人白錫祥，又買受人白
    錫祥經法院強制點交後，將房屋、土地出租予林陳錫英使用，林陳錫英於八十八
    年十二月下旬雇工將坐落於如附圖一所示Ａ、Ｂ、Ｃ部分土地上之鋼架造建物及
    招牌拆除，經拆除後，如附圖一所示Ａ、Ｂ、Ｃ部分之土地目前係空地，地面貼
    有地磚等事實，業經本院勘驗現場屬實，並囑託彰化縣彰化地政事務所派員測量
    明確，有勘驗筆錄、現場圖、如附圖一所示之土地複丈成果圖、執行筆錄影本及
    原告提出之照片在卷為憑，復經證人白錫祥、鄭琦壬（被告民事執行處之書記官
    ）證述屬實，足認原告主張原坐落於如附圖一所示Ａ、Ｂ、Ｃ部分土地上有鋼架
    造建物存在之事實，堪予採信。
五、原告主張原坐落於如附圖一所示Ａ、Ｂ、Ｃ部分土地上之鋼架造建物、大型落地
    鋁門及鋁窗、電動鐵捲門、電路及照明設備、地磚及混泥土地面、生財設備、廣
    告看板等係其所出資搭建等語，惟此為被告所否認。查，原告並非彰化市○○段
    七二二、七二０、四一七之一地號土地之共有人，有土地登記簿謄本為證，原告
    於本院九十年八月一日言詞辯論時稱：「我主張被拆除部分，有部分是我婆婆陳
    林金花在七十三年間蓋的，有部分是我在七十七年間嫁給我先生之後才再陸續增
    蓋的。」等語，據證人陳錫煌（即原告之夫陳明元之兄）到庭證稱：原坐落於如
    附圖一所示Ａ、Ｂ、Ｃ部分土地上之鋼架造建物及招牌，係伊所搭建，於拍賣前
    伊家庭內任何一份子均有使用權，原告並沒有單獨使用之權利，伊兄弟並沒有同
    意給原告使用，也沒有同意出租給皇仁電器有限公司等語，原告雖主張原坐落於
    如附圖一所示Ａ、Ｂ、Ｃ部分土地上之鋼架造建物、大型落地鋁門及鋁窗、電動
    鐵捲門、電路及照明設備、地磚及混泥土地面、生財設備、廣告看板等係其所出
    資搭建，然原告就此事實並未舉證以實說，是原告此部分之主張自難予採信。
六、按動產因附合而為不動產之重要成分者，不動產所有人，取得動產所有權，民法
    第八百十一條定有明文。原告主張原坐落於如附圖一所示Ａ、Ｂ、Ｃ部分土地上
    之鋼架造建物係於七二二地號土地上建號四０一號之原有建物北方所另行增建，
    依本院勘驗現場結果及原告所提出之照片顯示，足認原坐落於如附圖一所示Ａ、
    Ｂ、Ｃ部分土地上之鋼架造建物與原建號四０一號建物係相連在一起，此亦為兩
    造所不爭執之事實，又前揭建號四０一號建物及原坐落於如附圖一所示Ａ、Ｂ、
    Ｃ部分土地上之鋼架造增建建物，原告自認之前即由原告之公公陳火爐、原告之
    婆婆陳林金花、原告之夫陳明元在該處經營電器行，而參諸原告所提出之照片，
    足見原坐落於如附圖一所示Ａ、Ｂ、Ｃ部分土地上之鋼架造增建建物之用途在於
    展示、擺設以及銷售電器，此係幫助原有建築物之效用，再原坐落於如附圖一所
    示Ａ、Ｂ、Ｃ部分土地上之鋼架造增建建物與原建號四０一號建物係使用同一出
    入門戶，與原建物係作為一體使用，故原坐落於如附圖一所示Ａ、Ｂ、Ｃ部分土
    地上之鋼架造增建建物於客觀上自難認為具有獨立交易與獨立使用之性質，該增
    建物因不具構造上及使用上之獨立性，自不得獨立為物權之客體。依前揭說明，
    縱使認為原坐落於如附圖一所示Ａ、Ｂ、Ｃ部分土地上之鋼架造增建建物、該建
    物內之大型落地鋁門、鋁窗、電動鐵捲門、電路及照明設備係原告出資興建，惟
    該增建之建物，仍須利用原建物之門戶進出，而無獨立之進出通路，該增建之建
    物，既已與原建號四０一號建物附合而成為一整體，即成為原建號四０一號建物
    之重要成分，依民法第八百十一條之規定，應由原建號四０一號建物之所有權人
    取得該增建部分之所有權。另原告所主張之地磚及混泥土地面，亦因附合而為彰
    化市○○段四一七之一、七二０地號土地之重要成分，應由彰化市○○段四一七
    之一、七二０地號土地之所有權人取得該地磚及混泥土地面之所有權。依上開說
    明，原告對於前揭物品既然已無單獨所有權，其主張仍為前揭物品之所有權人，
    而請求被告賠償損害，自屬無據。
七、又原坐落於如附圖一所示Ａ、Ｂ、Ｃ部分土地上之鋼架造建物，既已與原建號四
    ０一號建物附合而成為一整體，即成為原建號四０一號建物之重要成分，依民法
    第八百十一條之規定，應由原建號四０一號建物之所有權人取得該增建部分之所
    有權，已如前所述，從而，以原有建號四０一號建物為擔保之抵押權範圍自及於
    原坐落於如附圖一所示Ａ、Ｂ、Ｃ部分土地上之鋼架造建物，是被告民事執行處
    之人員雖未將坐落於如附圖一所示Ａ、Ｂ、Ｃ部分土地上之鋼架造建物列入拍賣
    鑑價公告之範圍，惟被告民事執行處之人員將原坐落於如附圖一所示Ａ、Ｂ、Ｃ
    部分土地上之鋼架造建物一併點交予拍定人白錫祥，仍應認為係屬合法。
八、另前揭建號四０一號建物及原坐落於如附圖一所示Ａ、Ｂ、Ｃ部分土地上之鋼架
    造建物，原係作為展示、擺設以及銷售電器之用，已如前所述，又證人陳錫煌亦
    證稱：「原告庭呈編號Ａ所示１部份為我於六十八年間蓋的，而招牌也是我在經
    營時我找廠商來搭建的。」等語，故附屬於原坐落於如附圖一所示Ａ、Ｂ、Ｃ部
    分土地上鋼架造建物之廣告招牌，自應認為係前揭建號四０一號建物之從物，依
    民法第八百六十二條第一項之規定，亦為抵押權之效力所及。再依據原告所提出
    之照片，原坐落於如附圖一所示Ａ、Ｂ、Ｃ部分土地上之鋼架造建物上有廣告招
    牌數個，其中一個招牌印有「美元電器行原皇仁」等字，縱使認為其中印有「美
    元電器行原皇仁」之招牌係原告所搭建，惟該廣告招牌應認為係前揭建號四０一
    號建物之從物，亦為抵押權之效力所及。且八十八年十二月十三日被告民事執行
    處人員進行強制點交時，原告及其夫陳明元在現場表示屋內物品（即坐落如附圖
    一所示Ａ、Ｂ、Ｃ部分土地上建物內之物品）自願放棄無異議，亦有執行筆錄影
    本附卷可稽，並經證人白錫祥證述屬實，原告及其夫陳明元既然於被告民事執行
    處人員進行強制點交時在現場表示屋內物品自願放棄無異議，其拋棄物品之效力
    自及於廣告看板及生財設備，前揭廣告招牌及屋內物品嗣後經他人拆除後，原告
    再據以請求被告賠償，自屬無理由。
九、又原告主張其占有之事實受到侵害，並進而請求國家賠償等語，惟占有只是對於
    物具有事實上之管領力，係一種事實，並非權利，故民法第一百八十四條所指之
    權利並不包含占有。原告既非彰化市○○段四一七之一、七二０、七二二地號土
    地之共有人，原告亦無法舉證證明其對於原坐落於如附圖一所示Ａ、Ｂ、Ｃ部分
    土地上之鋼架造建物上有使用收益之權限，故原告主張其占有之事實受到侵害，
    據此請求國家賠償，自屬於法無據。
十、據上所述，原告依據國家賠償法及民法侵權行為之規定，請求被告應給付原告如
    訴之聲明第一、二項所示之金額及利息，為無理由，應予駁回。
十一、本案事證已臻明確，兩造其餘之攻擊防禦方法及聲請調查之證據，經審酌後，
      認均與本件之認定及判決之結果無礙，故不再一一論述，併此敘明。
十二、據上論結，本件原告之訴為無理由，依民事訴訟法第七十八條，判決如主文。
中      華      民      國    九十      年      八      月     十三     日
                                  臺灣彰化地方法院民事第一庭
~B法      官  胡文傑
右為正本係照原本作成。
如對本判決上訴，應於判決送達後二十日內向本院提出上訴狀。
~B法院書記官  梁高賓
中      華      民      國    九十      年      八      月     十三     日


司法院資訊處製作；財團法人民間司法改革基金會備份。
